【裁判字號】    99,易,1743
【裁判日期】    990907
【裁判案由】    詐欺
【裁判全文】
臺灣臺中地方法院刑事判決              99年度易字第1743號
公  訴  人  臺灣臺中地方法院檢察署檢察官
被      告  乙○○
上列被告因詐欺案件，經檢察官提起公訴（99年度偵字第2954號
），本院判決如下：
    主    文
乙○○幫助犯詐欺取財罪，處有期徒刑肆月，如易科罰金，以新
臺幣壹仟元折算壹日。
    犯罪事實
一、乙○○可預見其交付金融帳戶存摺影本、金融卡及密碼予他
    人使用，他人可能以該金融帳戶存摺影本、金融卡及密碼遂
    行財產上犯罪之目的，且取得他人存摺影本、金融卡及密碼
    之目的，在於收取贓物及掩飾犯行不易遭人追查，竟不顧他
    人所可能遭害之危險，仍以縱若有人持以犯罪亦不違反其本
    意之幫助他人詐欺取財之不確定犯罪故意，於民國98年11月
    21日21時許，在臺中市○○路與華美西街之「7-11」便利商
    店前，將其向臺中商業銀行神岡分行（下稱臺中商銀）所設
    立帳戶（帳號：000000000000000 號）之存摺影本、提款卡
    及密碼等物，提供予某詐騙集團之不詳真實姓名年籍男子使
    用。嗣該詐騙集團取得上開帳戶之存摺影本、提款卡及密碼
    等物後，即共同基於意圖為自己不法所有之犯意聯絡，推由
    其中之1 人打電話向丙○○佯稱：其之前在PC HOME 拍賣網
    站購買手機時，因消費有誤，要丙○○前往附近銀行自動櫃
    員機前匯款云云，致丙○○陷於錯誤，依對方之指示，於98
    年11月22日22時58分許，將金額新臺幣（下同）29,983 元
    匯入乙○○之上開銀行帳戶內，旋遭提領一空。嗣因丙○○
    發覺有異，始知受騙。
二、案經臺中縣警察局豐原分局報告臺灣臺中地方法院檢察署檢
    察官偵查起訴。
    理    由
壹、證據能力方面：
    按被告以外之人於審判外之言詞或書面陳述，除法律有規定
    者外，不得作為證據；又被告以外之人於偵查中向檢察官所
    為之陳述，除顯有不可信之情況外，得為證據；又被告以外
    之人於審判外之陳述，雖不符合刑事訴訟法第159條之1至第
    159條之4之規定，但經當事人於審判程序同意作為證據，法
    院審酌該言詞陳述或書面陳述作成時之情況，認為適當者，
    亦得為證據；又當事人、代理人或辯護人於法院調查證據時
    ，知有同法第159條第1項不得為證據之情形，而未於言詞辯
    論終結前聲明異議者，視為有前項之同意，刑事訴訟法第15
    9條第1項、第159條之1第2項及第159條之5分別定有明文。
    再按刑事訴訟法第159條之5第2項之規定，乃係基於證據資
    料愈豐富，愈有助於真實發現之理念，酌採當事人進行主義
    之證據處分權原則，並強化言詞辯論主義，透過當事人等到
    庭所為之法庭活動，在使訴訟程序順暢進行之要求下，承認
    傳聞證據於一定條件內，得具證據適格。此種「擬制同意」
    ，因與同條第1項之明示同意有別，實務上常見當事人等係
    以「無異議」或「沒有意見」表示之，斯時倘該證據資料之
    性質，已經自起訴書之記載而了解，或偵、審中經檢察官、
    審判長、受命法官、受託法官告知等有類似之作為、情況，
    即可認該相關人員於調查證據之時，知情而合於擬制同意之
    要件（最高法院96年度臺上字第4174號判決意旨參照）。經
    查，本判決下列所引用之卷證資料（包含供述證據、文書證
    據等證據），均無證據證明係公務員違背法定程序所取得，
    且被告乙○○及檢察官於本院審判期日中對於提示之卷證，
    就證據能力均未表示爭執，迄至言詞辯論終結前亦未再聲明
    異議，又卷內之文書證據，經核亦無刑事訴訟法第159 條之
    4 之顯有不可信之情況與不得作為證據之情形，本院審酌上
    開證據資料製作時之情況，尚無違法不當及證明力明顯過低
    之瑕疵，亦認為以之作為證據應屬適當，是依刑事訴訟法第
    159 條至第159 條之5 規定，如下揭所引用之卷證所有證據
    ，包含供述證據、文書證據等證據，均有證據能力，合先敘
    明。
貳、實體方面：
一、訊據被告乙○○對於在前揭時、地，將其上開銀行帳戶之存
    摺影本、金融卡及密碼等物，交付給真實姓名、年籍不詳之
    成年男子之事實坦承不諱，惟矢口否認有幫助詐欺犯行，辯
    稱：伊是看報紙應徵載送小姐上下班之司機工作，1 名自稱
    「張經理」之男子要求伊提供存摺影本、金融卡、密碼及駕
    照影本，說要把小姐與客人交易的錢匯入到伊之帳戶內，伊
    不清楚為何要匯到伊帳戶內，對方聯絡電話為0000000000云
    云，並提出應徵時所閱之求職廣告，與卷附其所持用000000
    0000號行動電話與求職廣告上所載聯絡電話0000000000號通
    聯記錄等資料互核，以實其說。惟查：
（一）上開臺中商銀帳戶係被告於98年6 月19日申請開設使用後
      ，被告於98年11月21日21時許，在臺中市○○路與華美西
      街之「7-711 」便利商店前，將該帳戶之金融卡及密碼，
      提供予某姓名年籍不詳之成年男子之事實，業經被告於警
      詢、偵訊及本院審理時供承在卷，並有臺中商銀98年12月
      14日中神岡字第09804000372 號函檢附之開戶基本資料（
      見警卷第8 頁）可參。又證人即被害人丙○○因誤信詐欺
      集團之電話指示，98年11月22日22時58分許，在臺北縣永
      和市○○路353 號國泰世華銀行之自動櫃員機，轉帳29,
      983 元至上開臺中商銀帳戶內，旋遭提領一空之事實，業
      據證人丙○○於警詢時證述明確，並有卷附國泰世華銀行
      自動櫃員機交易明細表1 紙（見警卷第7 頁）及前揭臺中
      商銀函附之資金交易明細表1 份（見警卷第9 頁）可憑，
      足見被告上開臺中商銀帳戶確實由詐欺集團使用作為詐騙
      金錢之帳戶無訛。
（二）被告雖辯稱係應徵工作遭騙取前揭帳戶提款卡、密碼，並
      提出應徵工作之廣告為證；惟查：
  １、衡諸現今社會應徵工作者，應徵工作之時，求職公司除非
      係臨時性點工，若係正式工作通常僅要求應徵者交付履歷
      表及提供相關工作經驗證明等文件，前往徵人之公司或行
      號指定之處所面試，雙方見面談妥工作時間、工作報酬、
      工作內容等關係個人權益之重要事項後，僅須再由應徵者
      提供其個人未來領取薪資之帳號，作為薪資匯款或轉帳之
      用，斷無驟然要求應徵者於尚未正式錄用前，即須先行交
      付帳戶之金融卡、密碼等資料提供審核之理。縱因匯入薪
      資而有提供金融帳戶之必要者，亦多半於確定僱用後方要
      求應徵者提供金融機關之帳號或採取轉帳方式即可，無可
      能於尚未確認是否僱用之際，即要求應徵者先行提供存摺
      ，甚者提供提款卡或告知密碼，乃至明之理；而被告為心
      智健全之成年人，顯非無一般社會生活經驗及判斷能力之
      人甚明，且其為本案時已年滿27歲，依日常生活經驗均可
      得知應徵並不需要將帳戶資料交給雇主，是被告辯稱係對
      方告知要將其薪水直接匯入上開銀行帳戶中，始同意交付
      提款卡、密碼云云，與一般應徵之經驗法則有別。是被告
      上揭所辯是否足採，已非無疑。
  ２、再者，邇來詐欺集團使用他人之帳戶，作為指示被害人匯
      款工具之犯罪類型層出不窮，並廣經媒體披載，衡情一般
      人對於該欲索取他人帳戶使用之人，是否作為合法使用，
      自應產生高度懷疑，被告對此自難委為不知；且查被告於
      99年1 月1 日警詢時供述：98年11月21日21時許，我應徵
      司機，對方約我在臺中市○○路與華美西街處見面，然後
      有1 人自稱張經理過來收提款卡等語（見警卷第1 頁背面
      ）；於99年2 月9 日偵查中供述：98年11月21日21時許，
      我在臺中市○○路與華美西街的「7-11」交付時，並沒有
      問為何要交這些東西（即提款卡等），也沒有問公司名稱
      、地址為何等語（見偵卷第5-6 頁背面）；於本院99年7
      月6 日準備程序中供述：對方是約在臺中市○○路與華美
      西街口的「7-1 」，對方我不認識，也不知道張經理的名
      字，不知道公司在哪裡等語（見本院卷第13頁背面）；可
      知被告不僅未於正常上班之時間應徵，反而於晚上9 點多
      應徵工作，且係在路旁應徵，甚至不知「張經理」之年籍
      資料，亦不了解對方公司所在，復未曾與「張經理」商談
      關於未來工作、上班之各項細節，是由被告所述應徵工作
      、面試之過程觀之，在在有違經驗法則，且其在此情況下
      ，竟仍直接交付該帳戶之金融卡、密碼等資料與對方，可
      知被告供述其交付提款卡之原因，明顯悖於常情，無法遽
      予採信。
  ３、又金融機構之帳戶存摺等相關資料事關個人財產權益之保
      障，其專有性甚高，除非本人或與本人親密關係者，難認
      有何理由可自由流通使用該存摺，一般人均有妥為保管及
      防止他人任意使用之認識，縱特殊情況偶需交付他人使用
      ，亦必深入瞭解用途、合理性及對方身份背景，始予提供
      ，且該等專有帳戶資料如落入不明人士手中，而未加以闡
      明正常用途，極易被利用為與財產有關之犯罪工具，此為
      吾人依一般生活認知所易於體察之常識。況近年來新聞媒
      體，對於不肖犯罪集團常利用人頭帳戶，作為詐騙錢財、
      恐嚇取財等犯罪工具，藉此逃避檢警查緝之情事，亦多所
      報導，政府亦大力宣導，督促民眾注意，主管機關甚至限
      制以提款卡轉帳之金額，是交付帳戶資料予非親非故之人
      ，該取得帳戶資料之人應係為謀非正當資金進出，而隱瞞
      其資金流程及行為人身分曝光之不法使用，幾乎已成為人
      盡皆知之犯罪手法，被告係智識正常之成年人，對此亦應
      知之甚詳。又被告學歷為國中畢業（見警卷第1 頁教育程
      度欄），且自87年間起即開始工作一情，亦有勞保局電子
      閘門查詢作業列印資料1 份附卷可資佐證（見本院卷第10
      頁）；可知被告顯具有相當之社會歷練，並非智慮未周之
      人，前述求職過程及要求被告交付提款卡等物之理由，既
      悖離常情，破綻百出，被告當足以辨識「張經理」所述，
      顯係搪塞、矇騙之詞，故被告顯不可能僅憑電話聯絡之隻
      字片語，即率以聽信對方之要求，將攸關個人財產、信用
      之具有專有性之銀行帳戶提款卡及密碼資料交付對方。
  ４、至於卷附之通聯紀錄與求職廣告所示（見警卷第3 頁、偵
      卷第14頁），被告於98年11月21日確曾以其使用之門號
      0000000000號行動電話，與該求職廣告上所載之聯絡電話
      0000000000號行動電話有通聯紀錄；然依上開通聯紀錄所
      示，該日自19時48分許至22時6 分許，被告與0000000000
      號通話多達12次，依一般社會常理，實難想像應徵工作會
      需於3 小時內通話如此密集之情形，是被告縱事後提出自
      由時報之分類廣告，尚難據為對其有利之證明，故被告所
      辯係因應徵工作而交付該帳戶之提款卡及密碼云云，不足
      採信。
（三）按刑法上之故意，分直接故意（確定故意）與間接故意（
      不確定故意），「行為人對於構成犯罪之事實，明知並有
      意使其發生者」為直接故意；又「行為人對於構成犯罪之
      事實，預見其發生而其發生並不違背其本意者」為間接故
      意，刑法第13條第1 、2 項分別定有明文；而參以郵政儲
      金或銀行帳戶可供款項之存匯、提領，一般人均可輕易申
      請開設，並無任何資格條件限制，苟有使用金融存款帳戶
      之正當用途，自以使用本人或可信賴親友申請之帳戶，最
      為便利安全，始可避免帳戶名義人反悔或心存歹念，利用
      通知掛失止付、變更存戶印鑑圖章或換摺之方式，將帳戶
      內之款項領走一空，反致使用帳戶人蒙受損失，苟非為犯
      罪等不法目的或掩飾自己真實身分，並藉以逃避查緝，依
      常情並無捨棄自己申設帳戶而迂迴以花費金錢或其他方法
      向無相當信賴關係之陌生人取得帳戶使用之理；參以目前
      詐欺集團蒐購或使用人頭帳戶做為出入帳戶，並以提款卡
      提領犯罪所得，以逃避檢警之追緝，乃眾所周知之事實，
      社會上一般人防詐之意識高漲，想要從事詐騙者必使出相
      當方法，始能有所得，犯罪者自不可能將費盡心力才詐得
      之金錢，存入自己無法確實掌控之帳戶內，否則將無法確
      保該帳戶名義人不會在受騙者匯入款項後，突然將該帳戶
      或提款卡掛失凍結或變更印鑑、密碼，致使犯罪者無法從
      該帳戶內領出犯罪所得，甚至由帳戶名義人將帳戶內之款
      項提領一空之情形發生。是以犯罪者欲以他人帳戶供作款
      項出入之帳戶，當會先徵得帳戶所有人之同意，並確知提
      款卡密碼後，才予使用。故被告對於交付上開臺中商銀分
      行帳戶之提款卡、密碼予詐欺集團成員，導致該帳戶將可
      能被用來作為詐欺取財等非法用途之工具一節，應有所預
      見，且不違背其本意。是以，被告猶提供上開帳戶予姓名
      年籍不詳之詐欺集團成年成員使用，足認被告主觀上容任
      該詐欺集團將上開帳戶作為詐欺取財之匯款指定帳戶使用
      ，已足彰顯其有預見縱有人以其上開帳戶實施詐欺犯罪，
      隱瞞非正當資金之進出流程及行為人身分，以避免遭查獲
      等情，亦不違背其本意之不法意圖至明。且嗣後該取得被
      告提供使用帳戶之不詳成年人，果與其他詐騙集團成員利
      用以之為向被害人詐欺取財之匯款帳戶使用，被告應負幫
      助他人為詐欺取財之刑責甚明。準此，被告顯有幫助詐欺
      取財之不確定故意存在，堪以認定。
（四）另按刑法上之幫助犯，係指以幫助之意思，對於正犯資以
      助力，而未參與實施犯罪之行為者而言。本案被告雖將所
      有之上開帳戶提供予姓名年籍不詳之人作為匯款指定帳戶
      ，惟既未有何參與詐欺被害人之行為或於事後分得詐騙款
      項之積極證據，即無從認屬上開詐欺取財行為之共同正犯
      。然而，被告係基於幫助他人詐欺取財之犯意，提供上開
      帳戶，參與詐欺取財構成要件以外之行為，應以詐欺取財
      之幫助犯論。
（五）綜上所述，被告上開所辯顯係事後卸責之詞，不值憑採。
      本案事證明確，被告上開幫助詐欺取財犯行堪以認定，應
      依法論科。
二、論罪科刑
（一）查上開詐欺集團成年成員之間，共同基於意圖為自己不法
      所有之犯意聯絡，對被害人丙○○實施詐術，致使被害人
      丙○○陷於錯誤而將前述款項匯入被告所有帳戶內，旋遭
      提領一空之行為，係犯刑法第339 條第1 項之詐欺取財罪
      。而被告提供上開臺中商銀帳戶之提款卡、密碼予詐欺集
      團成員以為詐欺取財之工具，係基於幫助他人詐欺取財之
      不確定故意，且所為屬詐欺取財罪構成要件以外之行為，
      自應構成幫助詐欺取財之犯罪。核被告所為，係犯刑法第
      30條第1 項前段、第339 條第1 項之幫助詐欺取財罪。
（二）被告幫助該詐欺集團犯詐欺取財罪，為幫助犯，應依刑法
      第30條第2 項規定減輕其刑。
（三）爰審酌被告並無犯罪紀錄，此有被告刑案資料查註紀錄表
      、臺灣高等法院被告前案紀錄表各一份在卷可參，素行良
      好，而其提供銀行帳戶之提款卡及密碼供詐騙集團使用，
      造成被害人財物之損失，其幫助行為助長社會詐欺取財歪
      風，並使國家對於詐欺集團成員追訴與處罰困難，及犯後
      態度等一切情狀，量處如主文所示之刑，並諭知易科罰金
      之折算標準，以示懲儆。
（四）另犯最重本刑為5 年以下有期徒刑以下之刑之罪，而受6
      個月以下有期徒刑或拘役之宣告，得易科罰金而未聲請易
      科罰金者，得以提供社會勞動6 小時折算1 日，易服社會
      勞動，刑法第41條第2 項定有明文。惟依新修正之刑事訴
      訟法第479 條之規定，可知該易服社會勞動乃係屬執行檢
      察官之權限，是本案自無須再於主文中另諭知易服社會勞
      動之折算標準，附此敘明。
據上論斷，應依刑事訴訟法第299條第1項前段，刑法第339條第
1 項、第30條第1 項前段、第2 項、第41條第1 項前段，刑法施
行法第1 條之1 ，判決如主文。
本案經檢察官甲○○到庭執行職務。
中    華    民    國    99    年    9     月    7     日
                  刑事第十庭  審判長法  官  施慶鴻
                                    法  官  簡婉倫
                                    法  官  莊秋燕
以上正本證明與原本無異。
如不服本判決應於收受判決後10日內向本院提出上訴書狀，並應
敘述具體理由；其未敘述上訴理由者，應於上訴期間屆滿後20日
內向本院補提理由書（均須按他造當事人之人數附繕本）「切勿
逕送上級法院」。
                                    書記官  楊賀傑
中    華    民    國    99    年    9     月    7     日
附錄論罪科刑法條：
中華民國刑法第339條
（普通詐欺罪）
意圖為自己或第三人不法之所有，以詐術使人將本人或第三人之
物交付者，處 5 年以下有期徒刑、拘役或科或併科 1 千元以下
罰金。
以前項方法得財產上不法之利益或使第三人得之者，亦同。
前二項之未遂犯罰之。

司法院資訊處製作；財團法人民間司法改革基金會備份。
